【裁判字號】    91,上訴,3647
【裁判日期】    920522
【裁判案由】    違反商業會計法等
【裁判全文】
臺灣高等法院刑事判決                          九十一年度上訴字第三六四七號
    上  訴  人  臺灣桃園地方法院檢察署檢察官
    被      告  乙○○
                甲○○
                丙○○
    右二人共同
    選任辯護人  陳建昌律師
    右三人共同
    選任辯護人  羅美棋律師
右上訴人因被告違反商業會計法等案件，不服臺灣桃園地方法院八十七年度訴字第八
０四號，中華民國九十二年八月一日第一審判決（起訴案號：臺灣桃園地方法院檢察
署八十六年度偵字第一五五八０號），提起上訴，本院判決如左：
    主  文
原判決關於甲○○、丙○○部分撤銷。
甲○○、丙○○共同商業負責人，以明知為不實之事項，而填製會計憑證，甲○○處
有期徒刑參月，丙○○處有期徒刑肆月，如易科罰金，均以參佰元折算壹日，甲○○
緩刑貳年，丙○○緩刑參年。
其餘上訴駁回。
    事  實
一、甲○○為設址於桃園縣中壢市○○路九九號「大榮會計事務所」之會計，為依法
    受託代他人處理會計事務之人員，丙○○則係設址於桃園縣龍潭鄉○○路三八號
    「宏昇電業行」之實際負責人，為商業負責人，亦為從事業務之人，明知宏昇電
    業行民國八十四年度營業之進貨、銷貨、存貨數量並未勾稽平衡，丙○○乃與甲○○共同基於犯意之聯絡，於八十五年三月間某日，經由丙○○之同意，由甲○○在上址大榮會計事務所內，為丙○○業務上作成之文書即統一發票，亦為會計
    憑證共四十五張上，登載不實之貨物品名，足以生損害於稅捐稽徵機關對稅捐稽
    徵之正確性（詳如附表一所示），嗣於八十六年七月間「宏昇電業行」八十四年
    度營業所得稅經財政部台灣省北區國稅局大溪稽徵所抽查而查獲，並扣得帳冊資
    料二張。
二、案經法務部調查局桃園縣調查站移送臺灣桃園地方法院檢察署檢察官偵查起訴。
    理  由
一、訊遽被告甲○○、丙○○固坦承於右揭時、地更載前開統一發票四十五張之行為
    不諱，惟均矢口否認有何公訴人所指之犯行，被告甲○○辯稱：伊完全係依丙○○之指示更載統一發票，無幫助逃稅之犯意云云，被告丙○○則辯稱：其開立發
    票時乃於品名欄內記載該商品之英文代碼，因英文代碼十分近似，其一時不察而
    誤寫，故請會計事務所代為更正，並無記載不實及逃稅之犯行云云。
二、惟查右揭事實，業據被告甲○○於法務部調查局桃園縣調查站（以下簡稱桃園縣
    調查站）調查時供稱：「‧‧‧‧其餘四十九張統一發票存根聯均係事後查賬時
    塗改，並無實際交易，主要是因為被塗改的品名銷售量太多要減少，存貨賬才能
    平衡，或因為品名代號更新，塗改成舊品代號，以方便國稅局查帳。（前開五十
    八張統一發票存根聯塗改部份係何人所為？受何人指使？）除了前開係宏昇電業
    行開立時塗改外，其餘四十九張均為我本人塗改，前開四十九張統一發票存根聯
    塗改品名，均係本會計事務所於八十五年初與宏昇電業行對帳時，由於部份產品
    庫存有負數，必須塗改銷貨發票才能平衡，當時係由宏昇電業行老闆娘（名不詳
    ）和我對賬，我係經渠同意，並由渠挑出前開四十九張統一發票存根聯讓我塗改
    品名沖帳，而本會計事務所長久以來，都是如此為客戶繳帳」等語（八十六偵字
    一五五○號卷第六頁背面）。於偵查時供稱：「我從電腦帳冊上發現進銷貨不符
    ，即與丙○○聯絡，黃說產品代號有變動，那來更正發票。他們說生產年度不一
    樣，產品還一樣，故將正確產品代號更正在發票上，只更正產品代號」、「他說
    很忙，以後再來改，但過了查帳日仍未來更正。故九張是丙○○來更正的」、「
    。她（丙○○）現場告訴我他沒空直逐單更正，故指示我四十九張如何更正。她
    說把東西放在一起。因兩種產品不同代號但是一樣的成品，要我把成品代號相同
    的放在一起，共更改幾箱產品代號我記不得了，當日他指示我作花了二個小時多
    ，我依據丙○○所講的作，只更改產品代號，來改單價。我是事後才作更正」、
    「（：丙○○何時去妳那裡更改代號？）八十五年三月份，因三月底報稅前他們
    會過來。我根據更改過的發票作帳冊」、「（為何稱您們事務所即如此為客戶作
    帳？）沒有。是丙○○指示我更正的，我老闆不知道，我完全照指示去改，並不
    知他是否真實」等語（八十六偵字一五五○號卷第十八頁背面行、第十九頁正面
    第二十頁正面第一一一頁背面）。又被告丙○○於偵查時亦供稱：「（甲○○聯
    繫時，為何未通知乙○○？）答：我們訂正時有蓋章，是甲○○聯絡我我才去的
    。更改的憑據是我們店裡存貨賬要改至帳目平衡」等語（八十六偵一五五八○號
    第二十頁正面）。查被告丙○○係委託﹁大榮會計事務所﹂辦理賦稅之結算申報
    事宜，而甲○○乃﹁大榮會計事務所﹂所僱用之會計。又查卷附石門水庫管理局
    於八十四年五月卅一日向﹁宏昇電業行﹂購買冷氣機一台，﹁宏昇電業行﹂開立
    票號為ＹＪ00000000號統一發票一紙，而該發票上品名欄之冷氣機型號
    原為ＣＷ─四五ＥＣ二，經塗改成ＣＷ─三六ＥＣ二，為被告所不爭，惟經向石
    門水庫管理局查證結果，該局所購買之冷氣機型號為ＣＷ─四五ＥＣ二，有台灣
    省北區水資源局八十七年三月二十七日八七北水行字第八三九號函送之台灣省石
    門水庫管理局於八十四年五月三十一日向宏昇電業行購買冷氣機之型號資料影本
    一紙（台灣省石門水庫管理局財產驗收單據）在卷足稽，足見被告於上開統一發
    票上所塗載之貨物品名與實際銷售者確不相符，此外復有經塗改後之統一發票影
    本四十五張在卷足佐。按納稅義務人如未提示有關各種證明所得額之帳簿、文據
    供查核時，稽徵機關得依查得之資料或同業利潤標準，核定其所得額，所得稅法
    第八十三條有明文可考，被告等塗改統一發票上品名代號均係代表不同之貨品款
    式，其價格自有不同，豈可任意更改？顯見被告丙○○係為求平衡﹁宏昇電業行
    ﹂進貨、銷貨、存貨數量，製填不實之統一發票甚明。被告二人所辯無非卸責之
    詞，核不足採，渠二人犯行均堪以認定。
三、查被告丙○○係設址於桃園縣龍潭鄉○○路三八號「宏昇電業行」之實際負責人
    ，為商業會計法所稱之商業負責人；又統一發票，為商業會計法所指之商業會計
    憑證。核被告所為，係犯商業會計法第七十一條第一款之填製不實會計憑證罪。
    被告甲○○雖非商業負責人，其與丙○○之間，有犯意聯絡及行為分擔，而共同
    實施犯罪，依刑法第三十一條第一項規定，均論以違反商業會計法之共同正犯。
    又按商業會計法第七十一條第一款以明知為不實之事項而填製會計憑證之罪，原
    即含有業務上登載不實之本質，不再論以刑法第二百十六條、第二百十五條行使
    業務上登載不實文書罪，併此敘明。如附表一編號17.27.28.29.32. 所示部分，
    雖未經起訴，因與起訴部分有實質上一罪關係，為起訴效力所及，本院自得併予
    審理。被告犯罪後，刑法第四十一條於九十年一月十日修正公布，同年月十二日
    生效，修正前之刑法第四十一條規定，犯最重本刑為三年以下有期徒刑以下之刑
    之罪，而受六個月以下有期徒刑或拘役之宣告，因身體、教育、職業或家庭之關
    係，執行顯有困難者，得以一元以上三元以下折算一日，易科罰金；修正後之刑
    法第四十一條第一項前段規定，犯最重本刑為五年以下有期徒刑以下之刑之罪，
    而受六個月以下有期徒刑或拘役之宣告，因身體、教育、職業、家庭之關係或其
    他正當事由，執行顯有困難者，得以一元以上三元以下折算一日，易科罰金；比
    較新舊法之規定，以修正後之新法有利於行為人，而應依刑法第二條第一項前段
    之規定，適用裁判時之新法，並諭知易科罰金之折算標準。
四、原審未察，就被告甲○○、丙○○部分，諭知無罪之判決，容有未當，自應由本
    院將原判決關於被告甲○○、丙○○部分撤銷改判，爰審酌渠二人尚無犯罪前科
    紀錄，係偶發初犯，及其犯罪之動機、目的、手段、所生之損害及犯罪後態度等
    一切情狀，各量處如主文第二項所示之刑，並均諭知易科罰金之折算標準。末查
    被告甲○○、丙○○二人未曾受有期徒刑以上刑之宣告，渠等經此科刑教訓，當
    知所警惕，而無再犯之虞，故認所處之刑以暫不執行為適當，爰併予宣告甲○○
    緩刑二年，丙○○緩刑三年，以勵自新。
五、公訴人另指被告甲○○為該會計事務所之會計，被告丙○○為設址於桃園縣龍潭
    龍元路卅八號﹁宏昇電業行﹂之實際負責人，為商業負責人，亦為從事業務之人
    ，二人均明知﹁宏昇電業行﹂民國︵下同︶八十四年度營業之進貨、銷貨、存貨
    數量並未勾稽平衡，甲○○於八十五年年初某日，經丙○○授意，由甲○○在﹁
    大榮會計事務所﹂前址，於丙○○如附表二所示之業務上作成之文書即統一發票
    ，亦為會計憑證上，登載不實之貨物品名，足以生損害於稅捐稽徵機關對稅捐稽
    徵之正確性。嗣於八十六年七月間﹁宏昇電業行﹂八十四年度營所稅經財政部台
    灣省北區國稅局大溪稽徵所抽查而查獲，並扣得帳冊資料二張。認被告甲○○所
    為，觸犯商業會計法第七十一條第一款罪嫌，被告丙○○所為，係犯刑法第二百
    十六條、第二百十五條之行使業務文書登載不實罪及商業會計法第七十一條第一
    款等罪嫌云云。經查如附表二編號1.2.3.6.7.9.10. 部分僅係在統一發票上加註
    或刪除貨物品名，其餘發票編號、發票日期、價錢等均未變更，應僅係單純將漏
    載或贅載部分增刪而已，而如附表二編號4.5.部分僅係貨物品名型號英文字母遺
    漏一字，加以補正，至於如附表二編號8.部分則貨物品名並無更正情形，均難謂
    有何以明知為不實之事項，而填製會計憑證之犯意以及足以生損害予稅捐稽徵機
    關對稅捐稽徵之正確性。故此部分不能證明被告犯罪，因與起訴部分係實質上一
    罪關係，爰不另為無罪之諭知。
六、公訴意旨又指被告丙○○基於逃漏稅捐之犯意，甲○○則基於幫助他人逃漏稅捐
    之犯意，於八十五年年初某日，經丙○○授意，由甲○○在﹁大榮會計事務所﹂
    前址，於丙○○業務上作成之文書即統一發票四十九張上，登載不實之貨物品名
    ，以此法逃漏營業所得稅，足以生損害於稅捐稽徵機關對稅捐稽徵之正確性。嗣
    於八十六年七月間﹁宏昇電業行﹂八十四年度營所稅經財政部台灣省北區國稅局
    大溪稽徵所抽查而查獲，並扣得帳冊資料二張。因認被告甲○○所為，係犯稅捐
    稽徵法第四十三條第一項罪嫌，其稅務之合法代理人，請依稅捐稽徵法第四十三
    條第二項加重其刑。被告丙○○所為，係犯稅捐稽徵法第四十一條罪嫌云云。
七、惟按稅捐稽徵法第四十一條之規定係屬結果犯，除犯罪之目的在逃漏稅捐外，並
    須有逃漏應繳納之稅捐之結果事實，始足構成本法條之罪。而同法第四十三條所
    規定之幫助犯第四十一條之罪，當亦應以正犯之納稅義務人確有犯第四十一條之
    事實與結果者，方有幫助犯之罪責成立可言（最高法院七十一年度台上字第七七
    四九號判決、九十一年度台上字第五六九九號判決參照）。本件被告丙○○、甲○○對更改發票之事實均不否認，而財政部台灣省北區國稅局大溪稽徵所稅捐稽
    核人員即證人廖淑華於桃園縣調查站八十六年七月二十六日調查時固證述「：我
    於查核該行（『宏昇電業行』）八十四年度營所稅相關資料時，發現宏昇電業行
    委託大榮會計事務所提供之銷貨憑證中有肆拾張二聯式統一發票存根聯及壹拾伍
    張三聯式統一發票存根聯之品名或單價有明顯塗改情形：另有兩張三聯式統一發
    票（買受人：仙味餐廳）是無實際交易事實：經我調閱仙味餐廳之八十四年度營
    所稅申報資料及八十四年度宏昇電業行有交易廠商申報營業稅之統一發票扣抵聯
    加以勾稽：發票號碼ＸＱ00000000：ＹＡ00000000：宏昇開立
    予千山營造有限公司發票號碼：ＸＡ00000000、開立予廣東大飯店發票
    號碼：ＹＨ00000000，開立予聖土木包工業發票號碼ＹＨ00000
    000參張三聯式統一發票存根聯之品名有明顯塗：」。於原審八十七年十一月
    十七日調查時亦稱「：發票是一式三聯，應全部更正，而本件是在稅捐查核期間
    才大量更正其店統一發票之存根聯，並未通知買受人同時更正，我們才認為他們
    故意更改以平衡進銷之數量，並規避營利事業所得稅：因為被告尚未提出買受人
    之發票，無法勾稽進銷情形，所以認為她們仍有逃漏稅之情形：被告顯然有銷貨
    時未開立發票之情形，才需要事後：在發票上作動作：」等語。又經原審向財政
    部台灣省北區國稅局查詢：「營利事業（納稅義務人）就所開立之統一發票僅更
    改存根聯之品名代碼（就品名、數量、金額部分未加更改），然未通知買受人同
    時更正收執聯時，有無導致漏稅之可能；且若無法提出買受人收執聯時，如何定
    漏稅金額：」，經該局於八十八年八月三日以北區國稅法字第八八○七五七四四
    號函覆稱：「二、營利事業買賣產品，其銷售統一發票更改品名代碼，而品名未
    更改，但產品品名相同，如代碼分類不同，則單價並不一定相同，例如同屬『電
    視機』之產品，分類不同，進貨單價就不相同，其單價差異自會影響期末存貨之
    金額，依所得稅法第二十四條規定，全年所得額自會受影響，而有逃漏稅之可能
    收入相配合，同期認列。』為商業會計法第六十條第一項所明定，其無法就營業
    收入之品名、單價、數量與進貨、存貨之品名、單價配合勾稽，就應依所得稅法
    第八十三條、施行細則第八十一條、營利事業所得稅查核準則第六條規定，依同
    業利潤標準核定營業成本或全年所得額。如依同業利潤標準核定所得額後，始發
    現有虛報營業成本情事，應依財政部六十七年七月五日台財稅第三四三三四號函
    辦理計算漏稅額，否則，就按含虛報營業成本之營業成本申報數與未含虛報數之
    營業成本申報查定數比較計算逃漏稅額（詳見營利事業所得稅查核準則第一百十
    二條規定）。四、至納稅人無法提出買受人收執聯，要視該等發票屬二聯式或三
    聯式而定，三聯式發票因營業稅有扣抵規定，買受人可自納稅人發票存根查得，
    惟二聯式發票無法查得買受人，可由更改存根聯品名代碼、與正確代碼，計算應
    耗用之進貨數量、種類，進而計算期末存貨及逃漏稅金額。此類案件，本局原則
    上會先以違章案件處以罰鍰：」等語。嗣經原審再向北區國稅局查詢「宏昇電業
    行」八十四年度漏稅金額計算結果時，經該局大溪稽徵所於八十九年八月二十一
    日大溪審第八九○○一八一五號函回覆稱「：貴院囑查『宏昇電業行』八十四年
    度變造統一發票之相關收執聯及其漏稅金額等，經到貴院查卷，查本案變造統一
    發票仍未提供相關收執聯，係二聯式發票且未記載買受人名稱、地址，致相關收
    執聯無法追查提供，至其漏稅金額一節，按該公司八十四年度營利事業所得稅結
    算申報，因前述情節致變造前品名不詳，無法計算營業成本，遂依所得稅法第八
    十三條規定暨同法施行細則第八十一條規定，按同業利潤標準核定營業淨利，應
    無短漏所得額或漏稅額，惟本部分事實仍在行政救濟中：」等語，此有財政部台
    灣省北區國稅局八十八年八月三日以北區國稅法字第八八○七五七四四號函及財
    政部台灣省北區國稅局大溪稽徵所八十九年八月二十一日大溪審第八九○○一八
    一五號函足稽。綜上所述，可知更改統一發票未依程序，所得稅法固有一定核算
    之依據，行政機關可依前開法規為一定之處理，非謂更改統一發票即有逃漏稅捐
    及幫助逃漏稅捐之目的，是證人廖淑華於八十六年七月二十六日桃園縣調查站調
    查及原審八十七年十一月十七日調查時之證詞尚不足以證明被告丙○○、甲○○
    更改統一發票代碼有逃漏稅捐及幫助逃漏稅捐之結果，依上揭意旨；被告丙○○
    逃漏營業稅之犯行既無從認定，核被告甲○○所為，尚難以幫助他人逃漏營業稅
    罪相繩。惟因此部分公訴人認與上開有罪部分，有方法結果之牽連裁判上一罪關
    係，爰不另為無罪之諭知。
八、公訴人另指被告乙○○係設址於桃園縣中壢市○○路九十九號﹁大榮會計事務所
    ﹂之負責人，甲○○為該會計事務所之會計，二人為依法受託代他人處理會計事
    務之人員，丙○○為設址於桃園縣龍潭龍元路卅八號﹁宏昇電業行﹂之實際負責
    人，為商業負責人，亦為從事業務之人，三人均明知﹁宏昇電業行﹂民國︵下同
    ︶八十四年度營業之進貨、銷貨、存貨數量並未勾稽平衡，丙○○乃基於逃漏稅
    捐之犯意，乙○○、甲○○則基於幫助他人逃漏稅捐之犯意，於八十五年年初某
    日，經丙○○授意，由甲○○在﹁大榮會計事務所﹂前址，於丙○○業務上作成
    之文書即統一發票，亦為會計憑證共四十九張上，登載不實之貨物品名，以此法
    逃漏營業所得稅，足以生損害於稅捐稽徵機關對稅捐稽徵之正確性。嗣於八十六
    年七月間﹁宏昇電業行﹂八十四年度營所稅經財政部台灣省北區國稅局大溪稽徵
    所抽查而查獲，並扣得帳冊資料二張。案經法務部調查局桃園縣調查站移送偵辦
    。因認被告乙○○所為，係犯稅捐稽徵法第四十三條第一項、商業會計法第十一
    條第一款等罪嫌，其為稅務之合法代理人，應依稅捐稽徵法第四十三條第二項加
    重其刑等語。
九、訊據被告乙○○堅決否認有所指犯行，辯稱有關小姐處理帳務過程伊不知道，伊
    也不會電腦，當時事務所只有伊一個男的，伊負責外務，有交代小姐不可以更改
    客戶的原始憑證，伊不曉得小姐有更改客戶的發票等語。
十、按犯罪事實應依證據認定之，無證據不得推定其犯罪事實；又不能證明被告犯罪
    者，應諭知無罪之判決，刑事訴訟法第一百五十四條、第三百零一條第一項分別
    定有明文。次按刑事訴訟上證明之資料，無論其為直接證據或間接證據，均須達
    於通常一般之人均不致於有所懷疑，而得確信其為真實之程度，始得據為有罪之
    認定，若其關於被告是否犯罪之證明未能達此程度，而有合理性懷疑之存在，致
    使無從形成有罪之確信，根據「罪證有疑，利於被告」之證據法則，即不得遽為
    不利被告之認定（最高法院七十六年度台上字第四九八六號判例意旨參照），其
    以情況證據（即間接證據）斷罪時，尤須基於該證據在直接關係上所可證明之他
    項情況事實，本乎推理作用足以確證被告有罪，方為合法，不得徒憑主觀上之推
    想，將一般經驗上有利被告之其他合理情況逕予排除，此觀諸最高法院三十二年
    度上字第六七號判例意旨亦甚彰明。
十一、查被告甲○○於八十六年十月二十日桃園縣調查站調查時雖供稱「：除了前開
      九張係宏昇電業行開立時塗改外，其餘四十九張均為我本人塗改，前開四十九
      張統一發票存根聯塗改品名，均係本會計事務所於八十五年初與宏昇電業行對
      帳時，由於部分產品庫存有負數，必須塗改發票才能平衡，當時係宏昇電業行
      老闆娘（名不詳）和我對帳，我係經渠同意，並由渠挑出前開四十九張統一發
      票存根聯讓我塗改品名沖帳，而本會計事務所長久以來，都是如此為客戶做帳
      ，本會計事務所負責人乙○○亦知道我們客戶塗改發票存根聯，亦同意我們如
      此做：」等語，惟此供述，不僅為被告乙○○所否認，且被告甲○○嗣於八十
      六年十二月九日偵查時及八十九年九月十九日原審調查時改稱「：我沒有告訴
      乙○○是丙○○指示我，我因他們說東西是一樣的才更改，但我們會計事務所
      有規定不能更正，我有聽丙○○之指示才更改：我老闆不知道：」、「：（替
      丙○○更改八十四年統一發票代碼，負責人乙○○是否知情？）不知道：」等
      語，並於八十七年十一月十七日、九十年七月二十六日原審調查時稱「：八十
      五年初丙○○將她公司進項發票、銷貨發票及她店內進項憑證交給我，我根據
      這些資料作成庫存表傳真給丙○○，黃說與其店內實際庫存不符，她解釋說可
      能是她店內記載銷項發票時有誤，也有可能是上游廠商商品名代碼有變動，第
      一次她有自行來更正一部分銷項發票品名代碼，後來她表示沒有空親自來更正
      ，就在電話中口授教我如何更正其他銷項發票，我沒有幫她逃漏稅的意思：」
      將客戶所提供之庫存資料及銷售憑證資料每二個月傳真給客戶核對，丙○○發
      現有誤，八十五年二、三月間我請她來更正，他來過事務所一次約一、二小時
      做更正之事，後來他說他忙，就離開，之後我一直催他，他說忙，請我幫他更
      正：」等語，而被告丙○○於八十六年十月二十日桃園縣調查站時係供稱「：
      因本行八十四年度營利事業所得稅被大溪稅捐稽徵所列為查帳抽查案件，而本
      行之進、銷貨數量不平衡，所以大榮會計事務所即對本行八十四年度營利事業
      所得稅申報之當年度統一發票存根聯內容做塗改：」等，於八十六年十二月九
      日偵查及八十九年九月十九日、九十年七月二十六日本院調查時更稱「：我們
      訂正時有蓋章，是甲○○聯絡我，才去的，更改的憑據是因我們店裡存貨帳要
      改至帳目平衡。進、銷存貨數量要平衡。訂正時我未與乙○○接洽：」（八十
      六年十二月九日偵查）、「：宏昇只有我一個人管帳，有關更改資料確實是我
      提供的，我都是直接與事務所小姐聯絡，沒有找負責人：」（八十九年九月十
      九日本院調查時）、「：（請甲○○幫你更改銷售憑證編號一事你有無向該事
      務所負責人乙○○提及？）沒有。我沒有跟他接洽：」等，足見被告甲○○於
      調查站所稱大榮會計事務所長久以來為客戶塗改存根聯之詞即有可議，且被告
      甲○○於調查局前開證詞僅足證明有塗改發票之事實，尚不足以證明塗改發票
      即係為逃漏稅捐，況被告甲○○於原審調查時亦一再稱於調查站上開所述非其
      本意。況被告乙○○為大榮會計事務所負責人，綜理該事務所之行政工作與業
      務開發，委託記帳之公司多達三百餘家，事務所內帳務處理之員工十餘位，被
      告乙○○不諳電腦操作，處理帳務工作均交由員工處理，且亦未交待員工如何
      處理帳務工作等情，此均據證人即大榮會計事務所之記帳人員黃秀美、林梅香
      、謝肅玲、趙蕙萍、鄭兆伶、魏雅怡於九十年九月六日原審調查時陳述甚詳，
      並有大榮會計事務所客戶名單二紙在卷足稽，衡諸常情，大榮會計事務所對其
      客戶僅按月收取數千元不等之記帳費用，鮮會甘冒偽造文書、違反稅捐稽徵法
      及商業會計法之刑責，而得不償失，是被告乙○○上開辯稱不知情應可採信；
      綜上所述，本件並無證據足以證明被告乙○○於被告丙○○、甲○○更改系爭
      統一發票之際係知悉其事，亦無證據足以證實被告乙○○有任何教唆或幫助之
      行為，不能證明其犯罪，應諭知無罪之判決。
十二、原審認被告乙○○部分，不能證明其犯罪，因而諭知無罪之判決，並無不合，
      檢察官上訴意旨，猶執陳詞指稱其犯罪，上訴無理由，應予駁回。
據上論斷，應依刑事訴訟法第三百六十九條第一項前段、第三百六十四條、第三百六
十八條、第二百九十九條第一項前段，商業會計法第七十一條第一款、刑法第十一條
前段、第二條第一項前段、二十八條、第三十一條第一項、第四十一條第一項、第七
十四條第一款，罰金罰鍰提高標準條例第一條前段、第二項，判決如主文。
本案經檢察官洪泰文到庭執行職務。
中      華      民      國    九十二    年      五      月    二十二    日
                              臺灣高等法院刑事第十七庭
                                  審判長法  官  陳  正  雄
                                        法  官  許  宗  和
                                        法  官  許  錦  印
右正本證明與原本無異。
如不服本判決，應於收受送達後十日內向本院提出上訴書狀，其未敘述上訴之理由者
並得於提起上訴後十日內向本院補提理由書（均須按他造當事人之人數附繕本）。
                                        書記官  楊  妙  恩
中      華      民      國    九十二    年      五      月    二十六    日
附錄：本案論罪科刑法條全文
商業會計法第七十一條第一款：
商業負責人、主辦及經辦會計人員或依法受託代他人處理會計事務之人員有左列情事
之一者，處五年以下有期徒刑、拘役或科或併科新台幣十五萬元以下罰金：
一  以明知為不實之事項，而填製會計憑證或記入帳冊者。
附表一：
二聯式
編號    發票編號     發票日期   更正前      更正後       價錢（新臺幣元）
1.    XＺ 00000000   00 0 00    MC-3300     MC-3500     2,800
2.    XＺ 00000000   00 0 00    RX-FT560    RX-FT570    23,700
3.    XＺ 00000000   00 0 00    NH-65N      NH-5CT      7,500
4.    XＺ 00000000   00 0 00    TC-20V      SR-IHXB18N  21,000
5.    XＺ 00000000   00 0  0    NH-65N      NH-56T      8,000
                               乾衣機
6.    XＺ 00000000   00 0 00                NF-H14M     2,850
                               NF-857RH    NF-857RS      980
7.    XＺ 00000000   00 0 00    NH-65N      NH-56T      7,500
8.    XＺ 00000000   00 0 00    NH-65N      NH-56T 二台15,000
9.    XＺ 00000000   00 0 00    CW-18ES2   CW-18ES2五台55,500
10.   XＺ 00000000   00 0 00    CW-563EC2  CW-63EC2    35,000
11.   YＺ 00000000   00 0 00    NR-255RD   NR-255SD    13,500
12.   YＺ 00000000   00 0  0    CW-263EC2  CW-563EC2   32,000
                               冷氣機
13.   YＺ 00000000   00 0 00    CW-45EC2   CW-36EC2    33,000
                               冷氣機
14.   YＺ 00000000   00 0 00    冷氣機  一台改為五台  價錢105000
                                                     改21000
                               CS-22EC  CS-222    單價 10,000 改9,900
                                                  總價 60,000 改49,500
                               CU-22DC2 CU-25DC2  單價 15,000 改20,000
                               CS-M30EC2 CS-M32EC2
15.   YＺ 00000000   00 0 00    五台改為三台       109,000  改64500
                               NR-14SF
16.   YＺ 00000000   00 0 00    NN-991KCA          55,500   改37,000
                               三台改二台
                               EW-270  EW-273
                               三台改一台         單價2400、2500,
                                                  改3200
                                                  金額7200、7500
                                                  改3200
                                                  總計金額未更改（
                                                  阿拉伯數字及國字）
17.   YＺ 00000000   00 0 00    NH-65N    NH-56T        7,000
18.   YＺ 00000000  00 0 00    CS-D36EC2  CS-D25EC2    15,200
19.   ZＺ 00000000  00 0 00    CU-23EC2   CU-25EC2  5- 14,800  74,000
20.   ZＺ 00000000  00 0 00    CW-36DE2   CW-36DH2     28,000
21.   ZＺ 00000000  00 0 00    NC-CS1PN   NC-LC1       44,000
22.   ZＺ 00000000  00 0 00    HC-66      BF-767E         330
23    ZＺ 00000000  00 0 00    HB-23      EH-7883       1,300
24.   AＺ 00000000  00 00  0   UJ-U2NR    MJ-55M           800
25.   AＺ 00000000  00 00 00   NF-202S刪除    加BF-768E          190
26.   AＺ 00000000  00 00 0    R6NC-4SC   LR6TPT-B00       000
00.   AＺ 00000000  00 00  0   NC-200     EW-270
28.   AＺ 00000000  00 00  0   TC-39SB7   TC-29SB7      22,000
29.   AＺ 00000000  00 00  0   TC-HV8    TC-14V7
30.   AＺ 00000000  00 00 00   NA-90SE    NE-758TW
三聯式
31.   XＺ 00000000  00 0  0    MC-3500   MC-3300         5,904
32.   XＺ 00000000  00 0 00    NR-16SFLT NR14SFLT      223,381
33.   XＺ 00000000  00 0 00    刪 音響SH-303 加1220及SD-CH618
                              KA-50SW   KA-50AW         4,286
34.   XＺ 00000000  00 0 00    刪 H-889  加Q07           1,143
35.   XＺ 00000000  00 0 00    MC-3300   MC-3500         2,857
36.   XＺ 00000000  00 0 00    MC-3500   MC-3300         2,952
37.   XＺ 00000000  00 0 00    NH-65NT   NH-56NT         7,900
38.   XＺ 00000000  00 0  0    MC-3300   MC-3500         2,857
39.   YＺ 00000000  00 0 00    NF-149LM  NF-L14MC        5,900
                              NF-NMM    NF-HHM
40.   YＺ 00000000  00 0 00    EW-18ES2  CW-18ES2       19,810
41.   YＺ 00000000  00 0 00    NR 刪除 改為NS-320B
42.   YＺ 00000000  00 0 00    NH-65T    NH-56T  7,249   7,429
43.   YＺ 00000000  00 0 00   CS-18ES2     CW-18ES2    100,000
44.   ZＺ 00000000  00 0 00    冰箱 NR-6SMA  NR-620MA   26,952
                              熱水瓶   加NC-30H4N
45.   AＺ 00000000  00 00 00   MR-187P   Q46              2,143
附表二：
編號    發票編號     發票日期   更正前      更正後       價錢（新臺幣元）
1.    YＺ 00000000   00 0 00    洗衣機   加NW-855F     45,000
                               脫水機   加MC-3300     15,000
                               乾衣機   加NS-457      28,200
2.    YＺ 00000000   00 0 00    錄影帶   加FF-205E        200
3.    YＺ 00000000   00 0 00    冷氣機  加 CW-563EC2   32,000
4.    YＺ 00000000  00 0 00    NF-853RH （H部分）       1,000
5.    YＺ 00000000  00 0 00    CW-18ES2 （W部分）      22,000
6.    ZＺ 00000000  00 0 00    加DR-AC311   BF-768E         250
7.    AＺ 00000000  00 00  0   刪NI-SF31-P               1,600
8.    AＺ 00000000  00 00 00   CW-25ES2   CW-25ES2      69,000
9.    AＺ 00000000  00 00 00   加 RX-DS101               4,800
10.   YＺ 00000000  00 0  0   加CS-18ES2                19,810


司法院資訊處製作；財團法人民間司法改革基金會備份。
